【裁判字號】    98,上訴,1542
【裁判日期】    990318
【裁判案由】    違反毒品危害防制條例
【裁判全文】
臺灣高等法院高雄分院刑事判決        98年度上訴字第1542號
上  訴  人
即  被  告  甲○○
選任辯護人  游淑惠律師
上列上訴人因違反毒品危害防制條例案件，不服臺灣高雄地方法
院98年度訴字第178 號中華民國98年8 月19日第一審判決（起訴
案號：臺灣高雄地方法院檢察署97年度偵字第1682號），提起上
訴，本院判決如下：
     主  文
上訴駁回。
     事  實
一、甲○○明知海洛因係經政府公告，列為毒品危害防制條例第
    2 條第2 項第1 款所定之第一級毒品，不得任意持有及運輸
    ，且為行政院依據懲治走私條例第2 條第4 項授權公告之管
    制進出口物品，不得私運進口，竟欲自泰國私運第一級毒品
    海洛因進入臺灣，適有乙○○及丙○○2 人（業經本院以96
    年度上訴字第1010號分別判處有期徒刑15年4 月、15年確定
    ）擬赴泰國旅遊散心，透過其友人陳明俊委託其代購泰國機
    票及安排住宿，甲○○遂擬利用該2 人搭機夾帶海洛因入臺
    ，嗣於民國96年1 月3 日，警方聽聞甲○○為他人辦理泰國
    簽證一事，而予以約談，甲○○為免遭警方懷疑涉案，遂轉
    以檢舉人身分，供出其為乙○○、丙○○代辦機票，且該2
    人可能私運毒品入臺等情，使警方鎖定上開2 人，而甲○○
    明知此情，竟基於共同運輸第一級毒品及私運管制物品進口
    之犯意，於96年1 月15日先行搭機前往泰國，乙○○、丙○○則於96年1 月16日搭機前往泰國，甲○○即前往接機，並
    安排乙○○、丙○○投宿於泰國曼谷水門附近某飯店，嗣於
    同年月19日晚上6 時許，甲○○在投宿之泰國曼谷某飯店內
    提供以保險套包裝成圓條粒狀之海洛因共6 粒，唆使乙○○
    、丙○○於搭機返臺前3 小時，各取海洛因3 粒塞入肛門藏
    放後運輸來臺，乙○○、丙○○同意後，乃與之共同基於運
    輸第一級毒品及私運管制物品進口之犯意聯絡，依甲○○之
    指示藏放毒品，並由甲○○接送至泰國機場搭機，該2 人於
    96年1 月22日晚上7 時30分許，共同搭乘中華航空股份有限
    公司班機，自高雄小港機場返臺入境時，警方因早已得知消
    息，將2 人送醫檢查，並自乙○○體內取以保險套包裹之海
    洛因3 粒，合計淨重105.12公克（空包裝重7.72公克，純度
    71.46%，純質淨重75 .12公克）；另在丙○○體內取出以相
    同方式包裹之海洛因3 粒，合計淨重82.39 公克（空包裝重
    8.44公克，純度71.4 6% ，純質淨重58.88 公克）。乙○○
    、丙○○2 人共計查獲淨重187.51公克之海洛因（空包裝合
    計重16.16 公克，純度71.46%，純質淨重合計134 公克）。
二、案經臺灣高等法院高雄分院函送臺灣高雄地方法院檢察署檢
    察官偵查起訴。
     理  由
甲、程序部分
一、證人乙○○、丙○○、證人即茶行老闆陳明俊（綽號「俊仔
    」）於檢察官偵查中所為之陳述，既均經依法具結，且無顯
    不可信之情況，依刑事訴訟法第159 條之1 第2 項規定，自
    有證據能力，均得為證據。
二、本判決以下引用之傳聞證據，被告及辯護人於本院審理時，
    均表示同意作為本案證據使用，本院審酌上開傳聞證據作成
    時，並無不法之情事，認為適當，依刑事訴訟法第159 條之
    5第1項規定，自有證據能力，均得為證據。
乙、實體部分
一、訊據上訴人即被告固坦承至世界旅行社替丙○○及乙○○辦
    理護照及機票，並向警方檢舉該2 人可能私運毒品入境後，
    復於96年1 月15日搭機前往泰國，於翌日至機場接送乙○○
    、丙○○到飯店住宿，並於同年月22日接送該2 人至機場搭
    機返臺，伊則於隔日自行搭機返臺等事實不諱，惟矢口否認
    有何運輸第一級毒品之犯行，辯稱：伊只是純粹幫乙○○及
    丙○○代買機票，並基於臺灣人之情誼至機場接送他們，並
    沒有在飯店交付海洛因給他們，叫他們運回臺灣，況且本案
    係由伊檢舉，警方才破獲乙○○與丙○○云云。辯護意旨則
    以：(1)乙○○及丙○○早已知悉被告係向世界旅行社訂購機
    票，竟未在查獲時供出購買機票者即為教唆運毒之人，嗣被
    判處重刑後，始由律師向二審法院陳報被告為幕後主使者，
    時機啟人疑竇，應係為獲減刑，且懷疑係遭被告檢舉，而指
    稱被告參與本件犯行，其等不利指述不足採信；(2)被告非至
    愚之人，並無警方檢舉後復參與運毒行為之可能，且被告於
    96年1 月23日如期返臺，並未潛逃出境，亦徵其清白等語資
    為辯護。經查：
  (一)乙○○及丙○○於96年1 月22日運輸第一級毒品海洛因入境
    ，且為警查獲之事實，業據渠等證述在卷，且渠等入境臺灣
    時，為警查扣以保險套包裹之圓條粒狀物品共6 粒，經送往
    法務部調查局鑑驗結果，均含有海洛因成分，其中3 粒合計
    淨重105.12公克，純度71.46%，純質淨重75.12 公克；另3
    粒合計淨重82.39 公克，純度71.46%，純質淨重58.88 公克
    ，6 粒總淨重為187.51公克（空包裝合計重16.16 公克，純
    度71.46%，純質淨重合計134 公克），有法務部調查局96年
    2 月16日調科壹字第09623012640 、09623012650 號函各1
    份在卷可稽（見原審96年重訴字第16號卷第30至31頁），並
    有扣案之上開海洛因可佐；而乙○○與丙○○運輸第一級毒
    品海洛因之犯行，業經本院以96年度上訴字第1010號判處有
    期徒刑15年4 月及15年，嗣其等提起上訴，復經最高法院以
    97年度台上字第368 號駁回上訴確定，亦有上開判決書附卷
    可參（見原審卷第13 5至136 頁），復為被告所不爭執，是
    此部分事實，堪以認定。
  (二)被告為乙○○及丙○○代買機票，並於96年1 月16日至泰國
    機場接機，搭載該2 人至泰國飯店住宿，嗣後由甲○○提供
    以保險套包裝成圓條粒狀之海洛因共6 粒，唆使乙○○、丙○○於搭機返台前3 小時，在其等同宿之曼谷某飯店房間內
    各取海洛因3 粒塞入肛門藏放後，隨即於96年1 月22日晚上
    7 時30分許，共同搭乘中華航空股份有限公司班機，自高雄
    小港機場返臺入境而為警當場查獲等情，業據證人乙○○迭
    於偵查中及原審審理時證述：96年1 月15日去泰國是要和老
    闆娘丙○○去玩，伊在朋友「俊仔」的茶行泡茶時，提到要
    出去玩一事，被告說他也要去泰國，對那邊有熟，幫伊2 人
    買機票比較方便，所以伊才請被告幫忙購買機票，機票錢和
    飯店錢都是被告先付的，本來是打算返台後再跟他算，伊到
    泰國時是甲○○來接機，到了泰國的第3 、4 天，甲○○拿
    海洛因來飯店找伊2 人夾帶毒品回臺灣，說如果伊2 人不幫
    忙，出事他不負責，伊2 人語言不通且第一次去泰國，怕會
    出事，只好答應，被告便要伊將毒品塞到肛門藏放等語明確
    （見偵三卷第9 至10頁、偵四卷第28至30頁、原審卷第122
    至125 頁），核與證人丙○○迭於偵查中具結證述：伊因有
    憂鬱症想到泰國玩，伊丈夫游景富的朋友「俊仔」說那邊有
    人熟，可以帶伊與乙○○去玩，便由乙○○與甲○○接洽，
    託他代訂機票，機票錢是他先出的，他說回來再跟伊2 人算
    ，毒品是甲○○在泰國飯店交給伊2 人等語之情節（見偵三
    卷第11至12頁、見偵四卷第31至32、43至44頁），相互符合
    。而證人乙○○、丙○○於本院審理中，均作相同之證述（
    見本院99年3 月4 日審判筆錄）。並與證人即茶行老闆陳明
    俊於原審審理時證述：丙○○的丈夫游景富常跟乙○○一起
    來伊的茶行，游景富跟伊說丙○○與乙○○打算去泰國玩，
    但因他們沒去過泰國，伊才請甲○○幫他們訂機票，伊在茶
    行有聽到乙○○跟甲○○說他想去泰國，但對泰國不熟，請
    甲○○幫他買機票等語（見偵四卷第47至48頁），互核一致
    ，且證人乙○○業於96年7 月24日警詢時自數張照片中指認
    甲○○為交付毒品之人無訛，證人丙○○於同日警詢時亦指
    認甲○○即為警方提供之口卡片所示之人，並能另行敘述甲○○之外貌特徵（見本院96年度上訴字第1010號卷第157 至
    164 頁），足見其等確實曾與被告接觸並能記憶被告之長相
    ，應非為獲減刑而盲目指認，況其等於本院審理時亦均當庭
    指認被告為交付毒品之人無訛（見本院同上卷第185 至18 7
    頁），本院審酌其等於泰國時既係由被告接機並見面數次，
    而有近距離之接觸，足認其等事後依憑個人之知覺及記憶所
    為之指認應屬客觀可信，參以證人乙○○與被告並無仇怨、
    金錢借貸關係，並不會因為想要減刑誣陷在庭被告，也不知
    道是何人檢舉伊與丙○○走私毒品等節，亦據其證述在卷（
    見原審卷第125 至126 頁），證人丙○○亦證述：伊不知道
    是何人提供線報而遭查獲等語在卷（見原審卷第121 頁），
    亦徵其等並無設詞構陷被告之必要，本院綜核上開各情，認
    證人乙○○、丙○○上開證言應非虛妄，而堪以採信。
  (三)本件被告於為乙○○、丙○○代訂機票後，即向警方檢舉該
    2 人將私運毒品入境一節，已據其供明在卷（見偵四卷第6
    頁），核與證人即員警楊登蓉於原審審理時之證述相符（見
    原審卷第213 頁），惟按運輸第一級毒品者，處死刑或無期
    徒刑；處無期徒刑者，得併科新臺幣1,000 萬元以下罰金，
    毒品危害防制條例第4 條第1 項定有明文，是以自外國私運
    第一級毒品進入臺灣，係屬嚴重違法行為，苟遭逮獲，後果
    嚴重，犯罪者談論此節無不小心翼翼，極盡機密之能事，不
    敢公然為之。而被告於原審審理時竟供稱：伊並無確切證據
    ，只是心理上一種直覺，認為乙○○與丙○○可能走私毒品
    等語（見原審卷第240 至241 頁），然查，乙○○與丙○○
    係第一次至泰國旅遊，已據其等證述在卷，渠等請託時常往
    來泰國之人代訂機票，乃屬人之常情，被告既無確實依據，
    竟能僅憑直覺檢舉他人私運毒品，已非無疑，再者，運輸第
    一級毒品既屬重罪，運輸毒品之細節係屬機密，且乙○○與
    丙○○於出國前尚不知悉運輸毒品一節，亦如前述，被告若
    非身涉其中，否則何以能知悉此節？此實與常情不符。況衡
    諸一般常情，若知悉他人走私毒品犯罪，為免遭受牽連，無
    不避之唯恐不及，而被告曾因走私海洛因，經泰國法院判處
    徒刑30年一節，亦據其供明在卷（見原審訴字卷第239 頁）
    ，則被告對箇中利害，當無不知之理，其既事先懷疑乙○○
    與丙○○擬夾帶毒品入境，此行至泰國目的為非法犯罪，並
    向警方檢舉，其靜待檢舉結果即足。竟猶至泰國為渠等接機
    、安排住宿飯店及介紹導遊，甚至接送渠等至機場搭機返臺
    ，一再與該2 人接觸，既非配合警方提供毒品交易線索，如
    此作為有何意義？況被告與該2 人業無交情，亦無義務，何
    須費心安排，所為實有悖於事理，是依上開說明，被告前開
    辯解，要屬飾卸之詞，顯不足採。
  (四)又按以自己共同犯罪之意思，參與實施犯罪構成要件以外之
    行為，或以自己共同犯罪之意思，事先同謀，而由其中一部
    分人實施犯罪之行為者，均為共同正犯，司法院大法官會議
    釋字第109 號解釋意旨參照。再按教唆犯係指僅有教唆行為
    者而言，如於實施犯罪行為之際，當場有所指揮，且就其犯
    罪實施之方法，以及實施之順序，有所計劃，以促成犯罪之
    實現者，則其擔任計劃行為之人，與加工於犯罪之實施初無
    異致，即應認為共同正犯，而不能以教唆犯論，最高法院45
    年台上字第473 號判例意旨可資參照。查本件被告於偵查中
    及原審審理時業已供承：伊確有為乙○○及丙○○代買機票
    ，並至泰國接機，還帶他們去住飯店，最後還送他們回來到
    機場等語明確（見原審重訴卷第17頁背面、訴字卷第241 至
    242 頁），且被告於96年1 月15日自高雄出境至泰國，於96
    年1 月23日自泰國入境高雄，期間均在泰國，且其入出境之
    時間，均各與證人乙○○、丙○○入出境之日期相差一日等
    情，亦據其供明在卷，並有法務部入出境資訊連結作業資料
    3 份在卷可稽（見偵四卷第52頁、原審96年重訴字第16號卷
    第24至25頁），足證被告當時確實在泰國無疑，益徵上開證
    人之證述應與事實相符。被告雖以：本件係伊向警方檢舉，
    並無運輸毒品犯行云云置辯，然其此部分之辯解尚難採信，
    已如前述，則被告嗣後依原定計畫赴泰國為該2 人接機，其
    僅係知悉渠等已為警方鎖定，一旦自機場入境終將遭警方搜
    索查獲，惟毒品入境已經既遂，仍不能認其無運輸毒品之犯
    意，況被告行為係檢舉他人犯罪，且隱匿自己犯行，亦非無
    自己犯罪之意，仍應論以共同正犯。而丙○○因患有憂鬱症
    ，故證人游景富請乙○○帶丙○○去泰國散心一節，已據其
    於原審審理時證述明確（見原審卷第224 頁），復依證人乙○○於原審審理時證述：當初被告幫伊買機票時，並沒有跟
    伊說要幫他帶毒品，是到泰國3 、4 天後，被告才問是否要
    幫他拿毒品等語（見原審卷第129 頁），足見乙○○與丙○○原無運輸毒品之犯意，而係經被告之唆使而生犯意，然渠
    等至泰國後，係由被告接機、安排住宿，並聽從被告之計畫
    及指示，執行將毒品藏放於肛門內夾帶之方式，並由被告搭
    送至泰國機場搭機入臺，而實現本件犯罪，堪認被告係擔任
    計畫行為之人，依上開判例意旨，應認為共同正犯。是揆諸
    前揭說明，被告確有如事實欄所載與乙○○、丙○○共同運
    輸第一級毒品之犯行，應堪認定。
  (五)至證人丙○○於原審審理時對於被告究竟是否為在泰國接機
    、交付毒品之人一節，雖證稱：時間已過2 年，伊已忘記到
    泰國走私毒品的經過，對接機、交付毒品之人已沒有印象，
    亦無法回憶，也沒印象是否看過在庭被告，伊不知道在泰國
    見過的人是否為此人，亦無法確定接機與交付毒品之人是否
    為同一人；伊在警詢時指認被告係要求伊夾帶毒品之人，是
    因伊直覺警方調他的口卡出來，就是這個人陷害伊，所以才
    指認他等語（見原審卷第114 至118 頁），惟證人丙○○於
    96年11月1 日本院審理時，曾傳訊本件被告為證人，當庭與
    之對質、詰問，並供明：伊與甲○○在泰國不只見過一次面
    ，在飯店也有見到甲○○，毒品是他交在泰國飯店交給伊與
    乙○○的沒錯等語在卷（本院96年度上訴字第1010號卷第18
    5 至187 頁），嗣於96年12月26日偵查中，亦當庭指認在庭
    被告即為在泰國飯店交付毒品之人，並結證在卷（見偵三卷
    第11頁），且其於96年7 月24日警詢時指認甲○○為警方提
    供之口卡片所示之人，並能另行敘述甲○○之外貌特徵一節
    ，已如前述，足見其確實曾與被告接觸並記能記憶被告之長
    相，應非為獲減刑而盲目指認；況證人丙○○、乙○○於本
    院經交互詰問，仍堅定指證確由被告交付毒品無誤，並說明
    偵訊時想保護被告，始虛構在湄南河遇一男子搭訕並託帶毒
    品情節（見本院卷第65頁），因此，證人丙○○曾於原審證
    述對交付毒品之人已無印象等語，亦難脫迴護被告之情，仍
    以其於本院說明前後緣由後，所為未誣指被告等證詞較為可
    信。
  (六)辯護意旨另以：乙○○及丙○○係為獲減刑，且懷疑是被告
    檢舉，故意指稱被告參與本件犯行等語資為辯護，然被告確
    有於泰國交付海洛因與乙○○及丙○○2 人，並指示渠等實
    行藏放毒品夾帶入臺之行為，已如前述，辯護人猶執前詞辯
    解，尚不足為被告有利之認定。況本件係祕密檢舉，並將檢
    舉人之真實姓名以信封另外封存，乙○○及丙○○應該無從
    得知檢舉人為被告等情，業據證人即警員楊登蓉於原審審理
    時證述明確（見原審卷第217 頁），而證人乙○○、丙○○
    於原審審理時亦均證述：不知道本案是如何查獲的等語明確
    ，核與證人游景富於98年8 月5 日原審審理時證述：伊在今
    日開庭前，不知道本件檢舉人為被告等語相符（見原審卷第
    121 、125 頁），再參以被告經本院告發後，始於97年5 月
    9 日檢察官第二次訊問時供承本案係由伊檢舉一節（見偵四
    卷第6 頁），足見乙○○與丙○○確實不知檢舉人之身分，
    自無從挾怨報復。辯護人猶執前詞辯解，不足為被告有利之
    認定。
  (七)綜上所述，被告及辯護人上開辯解，委不足採。從而，本件
    事證明確，被告有如事實欄所載犯行，堪以認定，應依法論
    科。
三、本件被告行為後，毒品危害防制條例第4 條第1 項業於98年
    5 月20日修正公布，未特別規定生效日，是依中央法規標準
    法第20條第1 項第1 款之規定，自公布日起，起算3 日，即
    算至98年5 月22日起生效。修正前該條例第4 條第1 項原規
    定：「製造、運輸、販賣第一級毒品者，處死刑或無期徒刑
    ，處無期徒刑者，得併科新臺幣1,000 萬元以下罰金」，修
    正為「製造、運輸、販賣第一級毒品者，處死刑或無期徒刑
    ，處無期徒刑者，得併科新臺幣2,000 萬元以下罰金」，其
    罰金刑之上限自1,000 萬元提高為2,000 萬元，茲比較修正
    前後之規定，自以被告行為時即修正前毒品危害防制條例第
    4 條第1 項規定，較有利於被告。
四、按海洛因係毒品危害防制條例第2 條第2 項第1 款規定之第
    一級毒品，並為行政院依據懲治走私條例第2 條第3 項授權
    公告之「懲治走私條例公告管制物品項目及其數額」甲類管
    制進出口物品第4 項所列之毒品，不得運輸，亦不得私運進
    口。而所謂私運進口，係指私運管制物品，進入臺灣地區領
    域而言，是如已進入臺灣地區海域、領空，走私行為即為既
    遂，嗣後以何種方式通關，核與已經成立之犯罪，不生影響
    ，乙○○與丙○○在高雄小港機場通關之際為警查獲，已進
    入我國領域，其私運管制物品海洛因進口之行為即屬既遂。
    是核被告所為，係犯修正前毒品危害防制條例第4 條第1 項
    之運輸第一級毒品罪，及懲治走私條例第2 條第1 項之私運
    管制物品進口罪。被告與乙○○、丙○○間就上開犯行，有
    犯意聯絡及行為分擔，應論以共同正犯。被告以一行為同時
    觸犯上開2 罪名，為想像競合犯，應依刑法第55條之規定，
    從一重之運輸第一級毒品罪處斷。又被告已事先向警方檢舉
    本案，且本件乙○○與丙○○運輸入境之海洛因合計淨重為
    187.51公克，數量雖非甚微，然與運毒集團以貨櫃、漁船等
    方式大量運輸毒品入臺之情節尚有不同，且於渠等搭機返國
    ，甫於通關入境時即遭查獲，毒品並未流入市面，情節較輕
    ，若科以法定最低刑度無期徒刑，仍屬情輕法重，衡情不無
    可憫，爰依刑法第59條規定減輕其刑。
五、原審因而適用修正前毒品危害防制條例第4 條第1 項，同條
    例第18條第1 項前段，懲治走私條例第2 條第1 項、第11條
    ，刑法第2 條第1 項前段、第11條、第28條、第55條、第59
    條、第37條第2 項規定，並審酌被告明知海洛因對於人體健
    康危害至鉅，向為政府嚴令禁絕流通，竟交付海洛因與乙○○、丙○○，共同走私毒品進入臺灣，且扣案之海洛因淨重
    合計187.51公克，純度71.46%，純度精良，倘流入市面，將
    造成毒品氾濫加劇，嚴重危害社會治安及他人健康，所生危
    害非輕，且犯罪後猶飾詞狡辯，矢口否認犯行，行為實有不
    該，惟念及被告79年間因偽造文書案件經原審以79年度自字
    第533 號判處有期徒刑7 月，緩刑3 年，迄今均未在我國犯
    他案，並考量上開扣案海洛因為警及時查獲，而未流入市面
    ，及其犯罪之動機、目的、手段、所生危害等一切情狀，量
    處有期徒刑18年，並依其犯罪之性質，認有褫奪公權之必要
    ，爰依刑法第37條第2 項之規定，宣告褫奪公權9 年，以昭
    炯戒。並認扣案之海洛因6 粒（合計淨重187.51公克，純度
    71.46%，純質淨重合計134 公克，空包裝合計16.16 公克）
    ，係毒品危害防制條例第2 條第2 項第1 款所列之第一級毒
    品，不問屬於犯人與否，均應依毒品危害防制條例第18條第
    1 項前段之規定，宣告沒收銷燬之，而包裝上開海洛因之保
    險套，因其內含有微量海洛因殘留而無法析離，應依同條項
    規定，併予沒收銷燬之；至鑑驗所耗損之毒品，既已費失，
    自無庸宣告沒收銷燬。經核原判決認事用法並無不合，量刑
    亦屬適度，被告上訴意旨，仍執前詞，否認犯罪，指摘原判
    決不當，為無理由，應予駁回。
據上論斷，應依刑事訴訟法第368條，判決如主文。
本案經檢察官蔡國禎到庭執行職務。
中    華    民    國    99    年    3     月    18    日
                  刑事第九庭    審判長法  官  莊秋桃
                                      法  官  范惠瑩
                                      法  官  謝宏宗
以上正本證明與原本無異。
如不服本判決應於收受本判決後10日內向本院提出上訴書狀，其
未敘述上訴理由者，並得於提起上訴後10日內向本院補提理由書
狀（均須按他造當事人之人數附繕本）「切勿逕送上級法院」。
中    華    民    國    99    年    3     月    22    日
                                      書記官  蘇恒仁
附錄本判決論罪科刑法條：
修正前毒品危害防制條例第4條第1項
製造、運輸、販賣第一級毒品者，處死刑或無期徒刑；處無期徒
刑者，得併科新臺幣1,000萬元以下罰金。

司法院資訊處製作；財團法人民間司法改革基金會備份。
